臺灣高等法院民事判決
108年度家上字第157號
上  訴  人  柯咨禧
訴訟代理人  古乾樹律師
被上訴人    柯正吉

            柯咨端
共      同
訴訟代理人  劉俊良律師
上列當事人間請求分割遺產事件，上訴人對於中華民國108年4月
9日臺灣士林地方法院107年度重家繼訴字第2號第一審判決提起
上訴，本院於109年6月10日言詞辯論終結，判決如下：
    主      文
上訴駁回。
第二審訴訟費用由上訴人負擔。
    事實及理由
壹、程序部分：
　　按不變更訴訟標的，而補充或更正事實上或法律上之陳述者
    ，非為訴之變更或追加，民事訴訟法第256條定有明文。查
    上訴人於原審以：被繼承人周玉於民國105年10月17日死亡
    ，遺有原判決附表(下稱附表)二、三、四所示之遺產（下合
    稱系爭遺產），及借名登記於被上訴人柯正吉名下之臺北市
    ○○區○○段0○段000地號之土地及其上同段000建號之建物，權
    利範圍各2分之1（即門牌臺北市○○區○○街00巷00弄00號房屋
    暨其基地權利範圍各2分之1，下稱系爭○○街房地)，暨借名
    登記在被上訴人柯咨端名下之新北市○○區○○○街000號0樓房
    屋(下稱系爭○○○街0樓房屋)，兩造為其繼承人，就周玉之遺
    產無法達成協議為由，依民法第1164條規定請求按兩造應繼
    分比例，分割或分配周玉之系爭遺產及系爭○○街房地、系爭
    ○○○街0樓房屋（見原審卷第182至184頁）。嗣於本院主張：
    系爭○○街房地及系爭○○○街0樓房屋，現仍分別登記於柯正吉
    、柯咨端名下，於周玉死亡後，其等間之借名登記關係即應
    終止，周玉之全體繼承人應得依民法第179條、第767條第1
    項前段、類推適用民法第541條等規定，請求柯正吉、柯咨
    端將系爭○○街房地、系爭○○○街0樓房屋返還予周玉之全體繼
    承人，請求兩造就系爭遺產及全體繼承人對於柯正吉之系爭
    ○○街房地返還請求債權、對柯咨端之系爭○○○街0樓房屋返還
    請求債權，按兩造應繼分比例分割或分配(見本院卷第215至
    217頁)。經核上訴人前後主張之事實，均係系爭○○街房地、
    ○○○街0樓房屋為周玉所有，借名登記於柯正吉、柯咨端名下
    ，二者基礎事實相同，與其另主張就系爭遺產關於不動產部
    分，應按兩造應繼分比例為變價分割，均屬更正法律上之陳
    述。依前開說明，非屬訴之變更，合先敘明。
貳、實體部分：　　
一、上訴人主張：被繼承人周玉於105年10月17日死亡，其繼承
    人為兩造，應繼分如附表一所示；周玉死亡時，除遺有附表
    二、三、四所示之系爭遺產外，應尚有借名登記於柯正吉名
    下之系爭○○街房地，及借名登記在柯咨端名下之系爭○○○街0
    樓房屋，於周玉死亡後，其等間之借名登記關係即應終止，
    周玉之全體繼承人應得依民法第179條、第767條第1項前段
    、類推適用民法第541條等規定，請求柯正吉、柯咨端將系
    爭○○街房地、系爭○○○街0樓房屋返還予周玉之全體繼承人；
    兩造就上述系爭遺產及全體繼承人對於柯正吉之系爭○○街房
    地返還請求債權、對柯咨端之系爭○○○街0樓房屋返還請求債
    權，並無不分割之協議，亦無因物之使用目的不能分割之情
    形，然無法達成協議。爰依民法第1164條規定，求為判決兩
    造就周玉所遺如前開系爭遺產及系爭○○街房地返還請求債權
    、系爭○○○街0樓房屋返還請求債權應予分割如本院卷第215
    至216頁分割方法所載。（原審判決兩造就附表二、三、四
    所示系爭遺產，依如附表二、三、四分割方法欄所示方法予
    以分割及分配，上訴人不服，提起上訴)。並於本院上訴聲
    明：㈠原判決廢棄。㈡兩造就周玉所遺如109年2月14日民事更
    正上訴聲明狀附表二所示之遺產，應予分割、分配如該附表
    分割方法欄所示（見本院卷第215至216、257頁）。
二、被上訴人則以：柯正吉前為照顧居住於系爭○○街房屋一樓之
    周玉，乃於59年間購買系爭○○街房地，當時柯正吉已出社會
    工作，相關買賣價金均為其自行支付，或向親友籌借或向銀
    行貸款償還，且系爭○○街房地均由柯正吉自行支配使用，並
    非周玉借名登記；系爭○○○街0 樓房屋則係柯咨端於興建時
    出資100萬元，於83年4月28日原始取得所有權，並以自己之
    名義出租收益使用迄今，亦非周玉借名登記；是周玉死亡時
    ，僅遺有附表二、三、四所示之系爭遺產，系爭遺產之分割
    方法如附表二、三、四分割方法欄所示，兩造於原審已為合
    意，且並無不當等語，資為抗辯。並於本院答辯聲明：如主
    文所示。
三、查，周玉於105年10月17日死亡，兩造為其繼承人，應繼分
    如附表一所示；周玉死亡時，遺有附表二、三、四所示之系
    爭遺產等情，有卷附財政部臺北國稅局遺產稅繳清證明書、
    遺產稅申報書、存款餘額證明書、持股證明、繼承系統表、
    各筆不動產土地及建物謄本等件可稽（見原審卷第12至19、
    32、45至58頁），並為兩造所不爭執（見原審卷第71至72、
    150至151頁，本院卷第236頁），堪信為真。
四、本件應審究者為㈠本件遺產範圍為何？㈡遺產分割方法，以何
    為當？茲論述如下：
㈠、本件遺產範圍為何？
  1.周玉死亡時，遺有附表二所示之12筆不動產、附表三所示3
    筆存款、附表四所示6筆投資股份之系爭遺產等情，有卷附
    財政部臺北國稅局遺產稅繳清證明書、遺產稅申報書、存款
    餘額證明書、持股證明、各筆不動產土地及建物謄本可證（
    見原審卷第12至19、45至58頁），並為兩造所不爭執（見原
    審卷第71至72、150至151頁，本院卷第236頁），應堪認定
    。
  2.至上訴人主張周玉之遺產尚有對柯正吉之系爭○○街房地返還
    請求債權、對柯咨端之系爭○○○街0樓房屋返還請求債權云云
    ，固以兩造及其等配偶間對話之錄音譯文及證人謝焜銘之證
    詞為證（見原審卷第161至166、216、230至232頁）。惟查
    ： 
    ⑴、柯正吉登記所有系爭○○街房地部分：
　　    ①、系爭○○街房地係於59年10月30日以買賣為由登記為
            柯正吉所有等情，有卷附登記謄本、異動清冊、異
            動索引表及土地登記簿在卷可稽（見原審卷第99至
            104頁），柯正吉依此主張其即為系爭○○街房地之
            所有權人，應非無據；又柯正吉登記為系爭○○街房
            地所有人後，隨即於60年1月4日以系爭○○街房地向
            銀行抵押借款21萬元，並於60年1月14日辦理抵押
            權設定登記，迄於83年9月30日因清償而塗銷上開
            抵押權登記等情，有卷附抵押權設定土地登記簿、
            異動索引可參（見原審卷第143至144頁），並為兩
            造所不爭執（見原審卷第151頁）；則衡情柯正吉
            倘非系爭○○街房地之真正所有權人，為支付買賣價
            金，何以願用其名義向銀行抵押借款21萬元，日後
            按期清償貸款本息，故堪信柯正吉抗辯系爭○○街房
            地為其所有，購屋款項亦係由其支付，與周玉間無
            借名登記之事等情，應屬可採。
　　　　②、上訴人雖主張系爭○○街房地係周玉借名登記在柯正
            吉名下，惟其尚未能就周玉與柯正吉間就系爭○○街
            房地有成立借名登記之法律關係等情，舉證以實其
            說；又上訴人雖稱系爭○○街房地之所有權狀正本是
            周玉所保管云云，惟依卷附柯咨端與上訴人配偶黎
            瑞琳之對話錄音譯文觀之（見原審卷第161至162頁
            ），可知系爭○○街房地之所有權狀原係保存於兩造
            家族成員共同使用之保險箱內，該保險箱內存有兩
            造家族成員諸多重要文件資料，故尚難以系爭○○街
            房地所有權狀係保存於該保險箱內即遽認所有權人
            為周玉；另觀諸兩造間之對話錄音譯文（見原審卷
            第164背面至165頁），兩造就系爭○○街房地是否為
            周玉遺產，本有重大爭執，並無上訴人所稱得以該
            錄音譯文證明系爭○○街房地為周玉所有之情形；至
            依證人謝焜銘之證詞（見原審卷第230至232頁），
            僅能證明上訴人早年曾與周玉長期居住系爭○○街房
            地，及近年上訴人居住使用系爭○○街房地之情形，
            尚無由證明系爭○○街房地之所有權人為周玉；復上
            訴人亦未舉證證明周玉有支付購買系爭○○街房地之
            買賣價金或清償上開房屋抵押貸款之情事，亦難認
            周玉為系爭○○街房地之出資購買者而為實際所有權
            人。
　　　　③、是以，上訴人主張系爭○○街房地之所有權人為周玉
            ，僅係借名登記在柯正吉名下，而得對柯正吉請求
            返還系爭○○街房地云云，尚難可採。
　　⑵、柯咨端登記所有系爭○○○街0樓房屋部分：
　　　　①、系爭○○○街0樓房屋係於83年6月14日以第一次登記為
            由登記為柯咨端所有，有卷附建物登記謄本可憑（
            見原審卷第105頁），柯咨端據此主張系爭○○○街0
            樓房屋為其所有，已非無憑；又系爭○○○街0樓房屋
            登記為柯咨端所有後，長期係由柯咨端管理使用出
            租收益等情，業據柯咨端提出租賃契約附卷為證（
            見原審卷第145至148頁），且證人即該屋承租人陳
            麗玉亦於原審時到庭證述其自92年間起向柯咨端承
            租系爭○○○街0樓房屋至今，租約之洽談、租金之收
            取及房屋修繕均為柯咨端出面處理等情（見原審卷
            第233至234頁），可認系爭○○○街0樓房屋長期均由
            柯咨端實際管理、使用之情，應屬實在；堪信柯咨
            端抗辯系爭○○○街0樓房屋為其所有，與周玉間無借
            名登記之情，應非無憑。
　　　　②、上訴人雖主張系爭○○○街0樓房屋係周玉借名登記在柯咨端名下，惟其尚未能就周玉與柯咨端間就系爭○○○街0樓房屋有成立借名登記之法律關係等情，舉證以實其說；另觀諸上訴人與柯咨端間之對話錄音內容（見原審卷第256頁），上訴人自陳柯咨端僅有系爭○○○街0樓房屋，沒有土地所有權，柯咨端亦陳明同址4樓房屋之租金係由其父母所收取等情，難認柯咨端有於訴訟外自認系爭○○○街0樓房屋非其所有之事實，亦無上訴人所稱得以該錄音譯文證明系爭○○○街0樓房屋為周玉所有之情形；至依證人謝焜銘之證詞（見原審卷第231頁），僅能證明謝焜銘曾聽其父親說過周玉有找人施作新北市○○區○○○街000號房屋之裝潢，尚無由證明系爭○○○街0樓房屋之所有權人為周玉。
　　　　③、是以，上訴人主張系爭○○○街0樓房屋之所有權人為
            周玉，僅係借名登記在柯咨端名下，而得對柯咨端
            請求返還系爭○○○街0樓房屋云云，亦無所據。
  3.綜上，周玉之遺產應為附表二、三、四所示之系爭遺產；至
    上訴人主張周玉之遺產有對柯正吉之系爭○○街房地返還請求
    債權、對柯咨端之系爭○○○街0樓房屋返還請求債權，尚無所
    據。 
㈡、遺產分割方法，以何為當？　　
　1.按繼承人有數人時，在分割遺產前，各繼承人對於遺產全部
    為公同共有，民法第1151條定有明文。次按公同共有物之分
    割，除法律另有規定外，準用關於共有物分割之規定，為民
    法第830條第2項所明定。準此，公同共有遺產之分割，於共
    有人不能協議決定分割方法時，依民法第830條第2項準用第
    824條第2項、第3項，法院應命為下列之分配：(1)以原物分
    配於各共有人（民法第824條第2項第1款前段）；(2)原物分
    配，並以金錢補償共有人中未受分配，或不能按其應有部分
    受分配者（民法第824條第2項第1款但書、第3項）；(3)原
    物分配顯有困難時，得變賣共有物，以價金分配於各共有人
    ；或以原物之一部分分配於各共有人，他部分變賣，以價金
    分配於各共有人（民法第824條第2項第2款）。又民法第116
    4條所定之遺產分割，其目的在於遺產公同共有關係全部之
    廢止，而非個別財產公同共有關係之消滅。所謂應繼分係各
    繼承人對於遺產之一切權利義務，所得繼承之比例，並非對
    於個別遺產之權利比例，因此分割遺產並非按照應繼分比例
    逐筆分配，而應整體考量定適當之分割方法，法院選擇遺產
    分割之方法，應具體斟酌公平原則、各繼承人之利害關係、
    遺產之性質及價格、利用價值、經濟效用、經濟原則及使用
    現狀、各繼承人之意願等相關因素，以為妥適之判決，不受
    繼承人所主張分割方法之拘束。 
　2.經查：
　　⑴、附表三所示3筆存款，於扣除柯咨端墊付之喪葬費用新臺
        幣（下同）20萬元及柯正吉、柯咨端墊付之遺產稅91萬
        2983元後，由兩造按應繼分比例平均分配；附表四所示
        6筆投資股份，亦由兩造按應繼分比例平均分配，為兩
        造所同意（見原審卷第72、151頁，本院卷第236、238
        頁），核無不當，是此部分遺產，應以附表三、四分割
        方法欄所示之分配方法為宜。
　　⑵、至附表二所示之12筆不動產，兩造因繼承而公同共有，
        而終止遺產之公同共有關係，應以分割方式為之，將遺
        產之公同共有關係予以終止改為分別共有關係，性質上
        亦屬分割遺產方法之一。本院審酌附表二所示不動產以
        原物分割並無困難，且該等不動產兩造於原審時均同意
        以原物按兩造應繼分比例分割予兩造為分別共有（見原
        審卷第217頁），上訴人於上訴時原亦不爭執該分割方
        法有何不當，其後方變更主張變價分割，惟被上訴人仍
        主張兩造原始合意之分割分案；再參以該等不動產之現
        況、利用情形、共有物之性質，及上訴人現占有使用附
        表二編號1、2所示○○街房地，而此○○街房地另一半產權
        即系爭○○街房地為柯正吉所有，另柯咨端所有系爭○○○
        街0樓房屋，卻無該屋坐落之基地即附表二編號5所示土
        地之所有權，被上訴人既同意就附表二所示不動產維持
        共有，且上訴人原亦同意維持共有，再斟酌其等現生活
        情形及各自所有不動產之依存關係、不動產整合利用價
        值等情形，附表二所示不動產分割為兩造分別共有，未
        來尚可由兩造自由處分其分得之應有部分，不僅可符合
        兩造各自之意願，亦足以增進遺產及兩造各自財產之經
        濟價值。是以，本院綜合審酌上情，附表二所示之12筆
        不動產，應以原物按兩造應繼分比例分割予兩造為分別
        共有為當。
　3.綜上，周玉如附表二、三、四所示之系爭遺產，應分割如附
    表二、三、四分割方法欄所示為當。　
五、從而，上訴人依民法第1164條規定，訴請分割周玉如附表二
    、三、四所示之系爭遺產，為有理由，應予准許；至上訴人
    主張周玉之遺產尚有對柯正吉之系爭○○街房地返還請求債權
    、對柯咨端之系爭○○○街0樓房屋返還請求債權，應無所據。
    又原審所定系爭遺產之分割方法如附表二、三、四分割方法
    欄所示，應屬適當，於法並無違誤。上訴人仍執前詞指謫原
    判決不當，求予廢棄，為無理由，應駁回其上訴。
六、本件事證已臻明確，兩造其餘之攻擊或防禦方法及所用之證
    據，經本院斟酌後，認為均不足以影響本判決之結果，爰不
    逐一論列，附此敘明。
七、據上論結，本件上訴為無理由。爰判決如主文。
中　　華　　民　　國　　109 　年　　6 　　月　　24　　日
                  家事法庭
                      審判長法  官  楊絮雲
                            法  官  李昆霖
                            法  官  張宇葭
正本係照原本作成。
如不服本判決，應於收受送達後20日內向本院提出上訴書狀，其
未表明上訴理由者，應於提出上訴後20日內向本院補提理由書狀
（均須按他造當事人之人數附繕本）上訴時應提出委任律師或具
有律師資格之人之委任狀；委任有律師資格者，另應附具律師資
格證書及釋明委任人與受任人有民事訴訟法第466 條之1第1項但
書或第 2項（詳附註）所定關係之釋明文書影本。如委任律師提
起上訴者，應一併繳納上訴審裁判費。
中　　華　　民　　國　　109 　年　　6 　　月　　29　　日
　　　　　　　　　　　　　  書記官  李佳姿
附註：
民事訴訟法第466條之1（第1項、第2項）：
對於第二審判決上訴，上訴人應委任律師為訴訟代理人。但上訴
人或其法定代理人具有律師資格者，不在此限。
上訴人之配偶、三親等內之血親、二親等內之姻親，或上訴人為
法人、中央或地方機關時，其所屬專任人員具有律師資格並經法
院認為適當者，亦得為第三審訴訟代理人。